臺灣板橋地方法院民事判決　　　　　　　 96年度訴字第374號
原　　　告　永豐商業銀行股份有限公司
法定代理人　丁○○
訴訟代理人　丙○○
　　　　　　乙○○
　　　　　　甲○○
被　　　告　己○○
　　　　　　戊○○
上列當事人間請求塗銷所有權移轉登記事件，經本院於民國96年
8月24日言詞辯論終結，判決如下：
    主  文
被告間就如附表所示不動產，於民國九十五年四月十四日所為以
贈與為移轉原因之債權行為及物權行為，均應予撤銷。
被告就如附表所示不動產，以贈與為原因，申請臺北縣新莊地政
事務所以民國九十五年五月十七日收件字號95莊登字第163700號
、第163710號所為之所有權移轉登記，應予塗銷。
原告其餘之訴駁回。
訴訟費用由被告負擔二分之一，餘由原告負擔。
    事實及理由
一、原告主張：
    (一)緣訴外人榮亨有限公司（下稱榮亨公司）以黃阿玉、被告
      戊○○為連帶保證人，於民國93年10月起陸續向原告借款
      合計新台幣（下同）2,600,000 元，並與原告立有借款撥
      貸書及綜合授信約定書為憑。惟榮亨公司對前開債務本息
      僅繳至95 年6月8 及95年6 月18日，尚有本金1,474,903
      元及至清償日止之利息、違約金未償，嗣後經原告對被告
      戊○○提起訴訟，已獲台北地方法院以95年度訴字第
      11690 號民事判決，命被告戊○○應向原告給付未償款項
      。又系爭如附表所示不動產原登記為被告戊○○所有，竟
      於債務未償之際，於95年5 月19以「贈與」之原因辦理移
      轉登記於另一被告己○○名下，使原告對債務求償來源遭
      致損害，自屬有害及債權人之原告，原告自得依民法第
      244 條第1 項、第4 項之規定，請求撤銷其行為，並為回
      復登記。如鈞院認係有償行為，亦備位追加依民法第244
      條第2 項、第4 項之規定，請求撤銷，並為回復登記。並
      聲明：(一)被告己○○、戊○○就如附表所示之不動產，於
      95年4 月14日所為贈與之無償債權行為及物權行為應予撤
      銷。(二)被告己○○應將附表所示不動產以贈與為原因於95
      年5 月19日向台北縣新莊地政事務所辦理所有權移轉之登
      記予以塗銷。
二、被告則以：門牌號碼台北縣新莊市○○街184 巷24號1 、2
    樓房地原告被告己○○、戊○○及訴外人顏暄榮所共有，因
    被告己○○前已積欠顏暄榮借款2,150,000 元，又有積欠他
    人債務，乃將其就上開二建物及土地之所有權應有部分分別
    讓與被告己○○與顏暄榮，被告己○○與顏暄榮再分別取得
    上開2 樓及1 樓建物所有權全部及其坐落基地應有部分，以
    抵償被告戊○○對顏暄榮之借款。被告己○○亦以系爭房地
    貸款2,500,000 元，除代償被告戊○○對彰化銀行之借款
    1,544,009 元外，餘款全數交付予被告戊○○，故兩造間實
    係買賣，但因辦理代書告以僅得以贈與方式辦理登記，乃以
    贈與為原因辦理登記等語置辯，並聲明：請求駁回原告之訴
    。
三、兩造不爭執之事實
    (一)榮亨公司以黃阿玉、被告戊○○為連帶保證人，於93 年
      10月間起陸續向原告借款合計2,600,000 元，因榮亨公司
      對上開債務本息僅繳至95年6 月8 及95年6 月18日，尚有
      本金1,474,903 元及至清償日止之利息、違約金未償，原
      告對被告戊○○提起訴訟，經台北地方法院於95年12月28
      日以95年度訴字第11690 號民事判決，命被告戊○○應連
      帶清償借款，並經確定。
    (二)系爭房地原為被告己○○、戊○○及顏暄榮所共有，被告
      戊○○就系爭房屋之權利範圍為應有部分1/3 ，基地部分
      應有部分1/15，嗣系爭房地於95年5 月19以贈與為原因辦
      理所有權移轉登記被告己○○名下。
四、關於被告間就系爭房地之移轉原因為贈與亦或買賣部分：
    按民法第244 條第1 、2 項所稱之無償或有償行為，係以債
    務人與第三人間之行為是否互為對價關係之給付為其區別之
    標準。原告主張被告間係基於贈與而為所有權移轉登記，固
    據提出土地及建物謄本之影本2 份、異動索引之影本1 份在
    本院卷第10-20 頁可憑。惟查，因被告戊○○有積欠債務需
    款週轉，乃將系爭房地以2,500,000 元出賣與被告己○○，
    由被告己○○以系爭房地向復華銀行辦理貸款2,500,000 元
    ，除代償被告戊○○對彰化銀行之借款1,544,009 元外，餘
    款全數交付予被告戊○○等情，業據提出房屋貸款約定書、
    抵押物切結書、存摺之影本各1 份、匯款單之影本5 紙附於
    本院卷第150-156 、178- 183頁可憑。再參諸按財產之移動
    ，具有左列各款情形之一者，以贈與論，依本法規定，課徵
    贈與稅：六、二親等以內親屬間財產之買賣。但能提出已支
    付價款之確實證明，且該已支付之價款非由出賣人貸與或提
    供擔保向他人借得者，不在此限。遺產及贈與稅法第5 條第
    6 款定有明文。被告2 人為兄弟，係屬2 親等之旁系血親，
    其所為財產之買賣，依上開規定，應以贈與論。則被告抗辯
    ：被告間係買賣，因承辦代書慮及上開規定，乃建議逕以贈
    與辦理登記等語，即非不可採信。原告僅據被告間就系爭房
    地之移轉係登記以贈與為原因，即認被告戊○○所為係屬無
    償行為，不足採取。從而，於先位之訴主張依民法第244 條
    第1 項、第4 項之規定，請求撤銷被告間以贈與為原因所為
    移轉登記行為，並為回復登記，即無理由，不應准許。
五、又按債權人依民法第244 條第2 項規定，撤銷債務人所為之
    有償行為者，須具備下列之條件，(一)為債務人所為之法律行
    為；(二)其法律行為有害於債權人、(三)其法律行為係以財產權
    為目的；(四)債務人於行為時，明知其行為有害於債權人，受
    益人於受益時，亦明知其事情。至於債務人之法律行為除有
    特別規定外，無論為債權行為抑為物權行為，均非所問。最
    高法院著有42年台上字第323 號判例意旨可資參照。蓋
    債務人之財產為全體債權人之總擔保，若債務人處分其財產
    致其陷於無資力，而有害債權人債權之有效受償時，即不應
    准許，並使債權人得訴請撤銷該處分行為，以回其原先之財
    產狀況，而使全體債權人得以公平受償，此為民法第244 條
    所規定撤銷債權之目的及意旨。本件被告間就系爭房地之所
    有權移轉行為係屬法律行為，且係以財產權為目的，殆無疑
    義，茲僅就被告間之行為是否有害於債權人？如是，被告於
    行為時是否均知渠所為有償行為，有害於債權人？審究如下
    ：
    (一)按債務人所有之財產除對於特定債權人設有擔保物權外，
      應為一切債務之總擔保，故債務人明知其財產不足清償一
      切債務，而竟將財產出賣於人，及受益人於受益時亦知其
      情事者，債權人即得依民法第244 條第2 項之規定，聲請
      法院撤銷。此項撤銷權之效力，不特及於債權行為，即物
      權行為亦無例外。最高法院著有48年台上字第1750號判例
      意旨參照。查被告戊○○於將系爭房地移轉為被告己○○
      所有之際，其所有資產除系爭房地外，另僅餘機器設備，
      但殘餘價值不高，可能無從出售等情，業據被告戊○○陳
      述「當時名下財產除了系爭一、二樓房地外，尚有我承租
      的工廠裡的機器設備，當時約500 萬元買的，現在折舊後
      可能沒有人要了。」等語明確（本院卷第170 頁，96年7
      月13日言詞辯論筆錄）。足見系爭房地應為被告戊○○一
      切債務之總擔保，債權人原得按債權比例公平受償。惟被
      告戊○○竟將之出賣並移轉登記與被告己○○，已影響原
      告等債權人債權公平受償之權益。又被告己○○雖有將價
      款代被告戊○○償還彰化銀行之借款，但被告戊○○亦擔
      任被告己○○以系爭房地向復華銀行借款之連帶保證人，
      同時增加連帶保證債務2,500,000 元，其出賣系爭財產已
      生資力減少之效果，且影響全體債權人公平受償之權益甚
      明。依上開判例意旨，被告間之行為有害及原告債權受清
      償之情事甚明。
    (二)被告己○○雖辯稱：於向被告戊○○買受系爭房地之際，
      不知有害及債權情事等語，惟查，被告戊○○係因資金週
      轉困難，無力清償對銀行之借款，經與銀行協商無果，始
      將系爭房地出賣並移轉登記予被告己○○之事實，為被告
      所不爭執（見本院卷第149-1 頁、164-165 頁，本院96年
      5 月22日、同年6 月15日言詞辯論筆錄）。而被告己○○
      與被告戊○○為兄弟，就上開1 、2 樓房地為被告戊○○
      名下僅有之財產，係其一切債務之總擔保，如予出讓，且
      增加連帶保證債務，將害及債權人債權之公平受償，與被
      告戊○○均當有認識，則渠等於行為時顯均明知渠等間之
      買賣及移轉所有權登記行為有害於債權人，亦可認定。
    (三)綜上，原告主張被告間就系爭房地以買賣為原因之債權行
      為及移轉所有權登記之物權行為，有害及其債權，且為被
      告於行為時所認識，為可採取，有如前述，則原告主張依
      民法第244 條第2 項、第4 項之規定，請求撤銷上開債權
      及物權行為，並塗銷系爭所有權移轉登記，為有理由，應
      予准許。
六、本案事證已臻明確，兩造其餘主張陳述及所提之證據，經審
    究無礙勝負之判斷，爰不一一論列，附此敘明。
七、結論：原告先位之訴為無理由、備位之訴為有理由，依民事
    訴訟法第79條、第85條第1 項前段，判決如主文。
中　　華　　民　　國　　96　　年　　9 　　月　　7 　　日
                  民事第二庭    法　官　陳麗玲
以上正本係照原本作成
如對本判決上訴，須於判決送達後20日內向本院提出上訴狀
中　　華　　民　　國　　96　　年　　9 　　月　　7 　　日
                            書記官　陳玉心
